臺灣高等法院刑事裁定
110年度毒抗字第684號
抗  告  人
即  被  告  沈和善



上列抗告人即被告因違反毒品危害防制條例案件，不服臺灣新北
地方法院中華民國110年3月23日裁定（110年度毒聲字第889號）
，提起抗告，本院裁定如下：
    主  文
抗告駁回。                                              
    理  由
一、原裁定意旨略以：
　㈠抗告人即被告沈和善於民國109年12月15日19時許，在新北市
    ○○區○○路00巷0弄0號2樓居所內，以將第一級毒品海洛因（
    下稱海洛因）置入針筒注射之方式，施用海洛因1次；於109
    年12月12日某時許，在上開居所，以將第二級毒品甲基安非
    他命（下稱甲基安非他命）置入玻璃球內燒烤吸食其所生煙
    霧之方式，施用甲基安非他命1次等節，業據抗告人於警詢
    及偵查中坦承不諱；另於109年12月16日12時許經其同意所
    採集之尿液檢體（尿液編號：TM109222），經送慈濟大學濫
    用藥物檢驗中心以酵素免疫分析法初步檢驗，再以氣相層析
    質譜儀法確認檢驗，結果呈安非他命、甲基安非他命、嗎啡
    及可待因陽性反應等節，有採尿同意書、慈濟大學濫用藥物
    檢驗中心檢驗總表各1份在卷可憑，另有原審法院搜索票、
    宜蘭縣政府警察局搜索扣押筆錄、扣押物品目錄表各1份、
    查獲及扣案物品照片共8張、慈濟大學濫用藥物檢驗中心110
    年1月8日鑑定書1份附卷可參，及海洛因1包、甲基安非他命
    1包扣案可資佐證，堪認抗告人上開任意性自白應與事實相
    符，堪予採信。綜上，本案事證明確，抗告人施用第一級及
    第二級毒品之事實，洵堪認定。
  ㈡再查，抗告人前因施用毒品案件，經原審法院以91年度毒聲
    字第315號裁定送觀察、勒戒後，認無繼續施用毒品之傾向
    ，於92年3月3日執行完畢出所，經臺灣板橋地方法院檢察署
    （現更名為臺灣新北地方檢察署，下稱新北地檢署）檢察官
    以92年度毒偵緝字第87、88號為不起訴處分確定，此後即未
    曾再受觀察、勒戒或強制戒治之執行等情，有本院被告前案
    紀錄表及上開不起訴處分書各1份在卷可稽。是抗告人本案
    所為施用第一級毒品及第二級毒品犯行，距其最近1次因犯
    施用毒品罪經觀察、勒戒執行完畢之日即92年3月3日，已逾
    3年，符合前述修法後毒品危害防制條例第20條第3項所謂「
    3年後再犯」之規定，不因其間有無犯第10條之罪經起訴、
    判刑或執行而受影響。又檢察官於偵查中已合法通知抗告人
    予以到庭陳述意見之機會，則檢察官綜參卷內事證後，聲請
    將抗告人送觀察、勒戒，於法有據，應予准許，爰裁定抗告
    人令入勒戒處所觀察、勒戒，其期間不得逾2月等語。
二、抗告意旨略以：依109年1月15日修正及109年7月15日施行之
    毒品危害防制條例，抗告人係屬3年後再犯，有戒除之可能
    性，同條例第20條第3項認施用毒品者具「病患性犯人」之
    特質，並參諸世界各國之醫療經驗及醫學界之共識，吸毒者
    其心癮甚難戒，非採隔離性之勒戒才能成效，且經追蹤調查
    ，社會之戒癮治療成效為68.2％，高於剝奪人身自由之觀察
    、勒戒處分之26.242％，法院自不宜逕依修正後同條例第35
    條之1第2款後段規定，逕為觀察、勒戒之裁定。而抗告人一
    生吸毒，從未享有其他受戒癮治療之療程。現今自行到院接
    受療程，再見成效，若因入所執行觀察、勒戒，將被迫停止
    療程，一切努力化為烏有，故請求撤銷原裁定，給予抗告人
    改過自新之機會云云。
三、犯毒品危害防制條例第10條之罪者，檢察官應聲請法院裁定
    ，令被告入勒戒處所觀察、勒戒，其期間不得逾2月。依前
    項規定為觀察、勒戒或強制戒治執行完畢釋放後，3年後再
    犯第10條之罪者，適用前2項之規定，毒品危害防制條例第2
    0條第1項、第3項定有明文。又該條第3項之立法理由認施用
    毒品者具「病患性犯人」之特質，並參諸世界各國之醫療經
    驗及醫學界之共識，咸認施用毒品成癮者，其心癮甚難戒除
    ，如觀察、勒戒或強制戒治執行完畢釋放後，3年後始再有
    施用第一級、第二級毒品之行為者，足見其有戒除毒癮之可
    能，宜再採以觀察、勒戒方式戒除其身癮及以強制戒治方式
    戒除其心癮之措施，為能放寬觀察、勒戒或強制戒治制度之
    適用時機，以協助施用者戒除毒癮。是經觀察、勒戒或強制
    戒治執行完畢釋放後，「3年後再犯」者，前所實施之觀察
    、勒戒或強制戒治，已足以遮斷其施用毒品之毒癮，為期自
    新及協助其斷除毒癮，仍適用「初犯」規定，先經檢察官聲
    請觀察、勒戒，不因其間是否因另犯該罪，經起訴、判刑或
    執行而受影響。
四、本院查：
　㈠關於抗告人有於上開時、地，施用海洛因及甲基安非他命各1
    次之事實，業據抗告人於警詢及偵查中坦承不諱（見毒偵卷
    第4、60、89頁），且其尿液經送慈濟大學濫用藥物檢驗中
    心以酵素免疫分析法初步檢驗，再以氣相層析質譜儀法確認
    檢驗，檢驗結果呈安非他命、甲基安非他命、嗎啡及可待因
    陽性反應等節，有採尿同意書（檢體編號：TM109222）、慈
    濟大學濫用藥物檢驗中心109年12月31日慈大藥字第1091231
    008號函檢送委驗檢體檢驗總表各1份在卷可憑（見毒偵卷第
    28、66、67頁）。故抗告人於上揭時、地確實有施用海洛因
    及甲基安非他命各1次之行為，堪以認定。又抗告人前因施
    用毒品案件，經原審法院以91年度毒聲字第315號裁定送觀
    察、勒戒後，認無繼續施用毒品之傾向，於92年3月3日執行
    完畢釋放出所，由新北地檢署檢察官以92年度毒偵緝字第87
    、88號為不起訴處分確定；其間雖曾因施用毒品案件，多次
    經法院判處罪刑確定及執行完畢之紀錄，但迄今均無受觀察
    、勒戒或強制戒治之情，有本院被告前案紀錄表附卷可稽。
    是抗告人本案所為施用第一級毒品及第二級毒品各1次之犯
    行，距其最近一次觀察、勒戒執行完畢釋放即92年3月3日，
    已逾3年，核屬毒品危害防制條例條例第20條第3項所規定之
    「3年後再犯」。從而，原審同此見解，依據檢察官之聲請
    ，裁定令抗告人入勒戒處所觀察、勒戒，於法自無不合。
　㈡抗告人雖執前詞提起本件抗告。惟查，現行毒品危害防制條
    例第24條第1項，採行「觀察勒戒」與「緩起訴之戒癮治療
    」並行之雙軌模式。上開立法政策既係以併行之雙軌模式，
    應認有賦與檢察官依裁量行使之職權，亦即戒癮治療係檢察
    官就符合緩起訴處分之被告，依行政院所頒之認定標準，選
    擇實施對象、內容、方式與執行之醫療機構，於緩起訴處分
    時，為附命完成戒癮治療之處分，故是否給予行為人為附命
    完成戒癮治療之緩起訴處分，屬立法者賦予檢察官之職權。
    又毒品危害防制條例規定之觀察、勒戒處分係屬強行規定，
    倘有施用毒品之行為，除檢察官審酌個案情形，依毒品危害
    防制條例第24條第1項為附完成戒癮治療之緩起訴處分，而
    可排除適用外，凡經檢察官聲請，法院僅得依法裁定准駁令
    入勒戒處所觀察、勒戒，尚無自由斟酌以其他方式替代之權
    。況且毒品危害防制條例第20條第1項、第3項之觀察、勒戒
    規定，係針對施用毒品者所設預防、矯正之保安處分，目的
    在斷絕施用毒品之身癮及心癮，屬強制規定，為刑罰之補充
    制度，兼具刑罰不可替代之教化治療作用，尚無因施用毒品
    者之主觀上個人或家庭因素而免予執行之理。本件檢察官並
    未為附命完成戒癮治療之緩起訴處分，而係聲請法院裁定觀
    察、勒戒，核屬其職權之行使，法院自僅得就檢察官聲請觀
    察勒戒有無理由而為裁定。抗告意旨徒以其已自行前往醫院
    參加戒癮治療療程為由，請求免予執行觀察、勒戒云云，純
    屬抗告人個人因素，亦不足以採為免除觀察、勒戒之理由。
五、綜上所述，原審以抗告人確有施用第一級及第二級毒品各1
    次之犯行，因而裁定令抗告人入勒戒處所觀察、勒戒，核其
    認事用法，並無違法或不當。抗告意旨猶執前詞提起抗告，
    為無理由，應予駁回。　
據上論斷，應依刑事訴訟法第412條，裁定如主文。
中　　華　　民　　國　　110 　年　　4 　　月　　29　　日
                  刑事第四庭    審判長法　官  陳筱珮
                                      法　官  羅郁婷
                                      法　官  林怡秀
以上正本證明與原本無異。
不得再抗告。
                                      書記官  陳語嫣
中　　華　　民　　國　　110 　年　　4 　　月　　29　　日